臺灣高等臺南分院法院刑事裁定　　　　　 九十三年度聲再字第一八號　　　Ｇ
　　　再審聲請人
　　　即受判決人　甲　○　○
右列聲請人因竊佔案件，對於中華民國九十三年六月十六日本院九十二年度上易字第
六三九號第二審確定判決（臺灣臺南地方法院九十一年度易字第九九號、臺灣臺南地
方法院檢察署八十九年偵字第九八五九號），聲請再審，本院裁定如左：
      主      文
再審之聲請駁回。
      理      由
一、聲請意旨略以：
  (一)重要證據漏未審酌部分：
  (1)聲請人甲○○自民國（下同）八十年至九十年間，大多時間，均在大陸昆明市，
    有聲請人甲○○提出大陸暫住證、入出境通行證、台灣居民往來大陸通行證在卷
    可查，足證聲請人甲○○與陳麗月、黃福源，不可能有犯意聯絡，而竊佔系爭不
    動產。又聲請人甲○○未於系爭土地居住，有聲請人甲○○戶籍謄本可證。按聲
    請人於八十年住佳里鎮忠仁里十四鄰一○六號之四十，於八十三年八月八日遷回
    佳里鎮嘉福里下廓卅二號居住，然原確定判決，對上開聲請人甲○○不在場證明
    ，漏未審酌，並就此有利聲請人甲○○證據，亦漏未記載不採理由，聲請人甲○
    ○依法自得提起再審。
  (2)依聲請人於第一審提出系爭土地建物現狀照片觀之，系爭土地鐵皮屋已老舊，可
    推測應存在已廿年以上，不可能如起訴書所載，係八十五年以後建造，又從照片
    中松樹、果樹均是老幹，亦明顯證明已存在廿年以上，上開證據，既能證明系爭
    土地之地上物，存在有廿年以上，且攸關聲請人是否成立犯罪，自屬重要證據，
    惟原判決於理由欄，並未敘明捨棄理由，自屬漏未審酌。
  (3)依聲請人提出七十九年系爭土地航照圖，明顯可看出，當時已有地上物、雜項建
    物及樹木，而放大後，更可明確看出小廟旁，另有建物，即為系爭鐵皮屋，足證
    系爭地上物，早在七十八年間，即已存在，非如起訴書所載，係八十五年以後建
    造鐵皮屋及種植果樹。故而，前揭證據，既足證明系爭地上物，存在已有廿年以
    上，亦攸關聲請人是否成立犯罪，自屬重要證據，惟原判決於理由欄，未敘明其
    捨棄理由，同屬漏未審酌。
  (4)依聲請人於原審所提出九十二年九月初拍攝系爭土地照片觀之，從鐵皮屋內部鐵
    架、樑柱腐蝕及生鏽情形，可知系爭土地上鐵皮屋，其存在時間，至少超過十年
    ，非如起訴書所載，係八十五年後建造。且依聲請人提出四鄰證明，有胡初雄、
    陳平和、黃惠英、陳吳彩眉、楊平泰、黃清田、王陳盡、林棟梁等十一人，均足
    證明系爭土地，於六十五年，即有系爭房屋農舍存在，系爭房屋、果樹、石綿瓦
    涼棚、鐵皮屋、蘭花棚、柏油水泥路等，確係廿年前，為陳秀花及陳松遺留，並
    非聲請人，於八十五年七月五日後，陸續建造，此攸關聲請人是否成立犯罪，自
    屬重要證據，惟原判決於理由欄，並未敘明其捨棄理由，應屬漏未審酌。
  (5)至告訴人所提聲請人黃福源、陳麗娟於系爭土地，捐錢蓋涼亭及鐵房之公告照片
    ，為原確定判決，據以作為認定聲請人，成立竊佔罪證據。然系爭公告年份為
    八十四年，而原法院認聲請人甲○○，於八十五年七月五日後某日，與聲請人陳
    麗月、黃福源有犯意聯絡，而竊佔系爭不動產，即有疑義。又系爭公告，最後
    落款為「金堂殿管理委員會」，並非「玉皇宮」，此點原法院漏，並未斟酌，亦
    未調查。綜上，原確定判決，有多項足生影響於判決之重要證據，漏未斟酌，聲
    請人爰依刑事訴訟法第四百廿一條規定，聲請再審。
  (二)發現確實新證據部分：
  (1)另聲請人於原判決確定後，前往玉皇宮（舊稱：王聖宮，門牌為台南縣佳里鎮忠
    仁里時四鄰忠仁一０七號之二）拍攝照片十六張，依照片所示，系爭玉皇宮除大
    廳、臥房外，並無衛浴設備，亦無廚房，而衛浴設備及廚房，乃係位於鐵皮屋內
    ，惟陳秀花及陳松夫婦，自六十五年起，即居住該地，顯見前開鐵皮屋，早於六
    十五年，即已存在，否則陳松夫婦，焉能居住於玉皇宮內。
  (2)又原法院認聲請人有罪，無非係依據台南地院八十五年執全字一五八七號查封筆
    錄及八十六年執字第五０一０號強制執行程序中，有關債權人陳報、承辦法官批
    示、證人楊文正書記官供述。然依查封筆錄，僅記載「另有未保存登記建物」，
    所記載未辦保存登記建物，究係廟宇？或系爭鐵皮屋？即有疑義。雖查封當時書
    記官楊文正到庭證稱，筆錄記載內容，即為當時查封現況。然楊文正書記官，僅
    去現場一次，而執行處書記官經常一天查封三處以上，其至原審作證時，距查封
    當時，已事隔八年，其在原審證述內容，未免記憶超強！再者，查封當時，亦在
    場債權人代理人陳金河，於第一審現場勘驗時稱，系爭三筆土地現況，與八十五
    年七月五日指封當時相同等語（詳第一審卷二三五頁）。而觀諸卷附照片，系爭
    土地確實已存在廿年以上果樹數株，足見書記官所做查封筆錄，未盡翔實，證人
    楊文正書記官，於原法院證述內容，顯係卸責之詞。至執行法院，就系爭拍賣條
    件為「土地上有未保存登記小廟一間，佔有法律關係不明」之註記，然此為強制
    執行實務上，便宜措施，原法院據此認聲請人構成竊佔罪，自屬違誤。末查，系
    爭土地於拍賣公告載明「拍定後不點交」，則告訴人未實際取得系爭土地支配權
    ，系爭土地自始均由陳松、陳秀花夫婦，佔有使用。嗣渠二人死後，由聲請人繼
    承使用，且聲請人未居住於此，僅偶而回去，自未侵害告訴人支配權，原判決認
    定顯屬有誤云云。
  (三)為此爰依刑事訴訟法第四百廿條第一項第六款、第四百廿一條規定，聲請再審。
二、按不得上訴於第三審法院案件，除前條規定外，其經第二審確定有罪判決，如就
    足生影響於判決重要證據，漏未審酌者，亦得為受判決人利益，聲請再審，刑事
    訴訟法第四百廿一條，定有明文。而所謂「重要證據漏未審酌」，須該證據足以
    影響於原判決事實認定，並以該證據已提出，而被捨棄不用，且未敘明其捨棄理
    由者為限。如該證據，業經原確定判決予以指駁，或經斟酌仍不足以動搖原確定
    判決者，自均不包括在內。又有罪判決確定後，因發現確實新證據，足認受有罪
    判決者，應受無罪、免訴、免刑或輕於原判決所認罪名判決者，為受判決人利益
    ，得聲請再審，刑事訴訟法第四百廿條第一項第六款，固定有明文。然所謂「發
    現確實新證據」，係指該項證據，事實審法院判決當時，已經存在，而於判決前
    因未經發見，不及調查斟酌，至其後始行發見，尚須可認為確實，足以動搖原確
    定判決者而言。如判決前，業經當事人提出或聲請調查證據，經原法院捨棄不採
    ，或顯然不足以動搖原確定判決，即非該款所謂「發見新證據」，自不得據為再
    審聲請原因（最高法院廿八年抗字八號、卅三年抗字七○號、五十年台抗字一○
    四號判例及七十二年九月十三日七十二年第十一次刑事庭決議參照）。
三、經查：
  (一)重要證據漏未審酌部分：
  1.聲請意旨(一)指稱：原確定判決，對於聲請人在第一審提出戶籍謄本、地上物現況
    照片十五張、七十九年航照圖、四鄰證明及聲請人黃福源、陳麗娟捐款公告照片
    等重要證據漏未審酌，因而判決聲請人有罪云云。惟查：
  (1)系爭九０七之一六號土地（嗣於八十二年五月廿五日，分割新增九０七之六一、
    九０七之六二號土地），原為案外人陳新發、陳佳毅共有，於七十四年十二月廿
    一日，由台南縣佳里鎮農會拍定，於七十五年一月廿五日取得所有權登記；八十
    二年二月三日，再由告訴人李宗猛，向該農會承購該地，並於八十二年三月十九
    日取得所有權登記；又於八十二年五月卅一日，告訴人李宗猛，將其中九０七之
    一六地號、九０七之六一地號土地，售予告訴人陳振三，於八十二年六月十六日
    辦理所有權移轉登記。上開三筆土地，嗣經臺南地方法院查封，進行拍賣，由告
    訴人黃明松，於八十七年五月廿九日拍定，於八十七年六月九日取得所有權登記
    ，有土地登記簿謄本在卷可憑（詳偵查卷一四八至一六七頁）。顯見系爭三筆土
    地，自始即非屬聲請人所有，渠等對系爭三筆土地，並無合法使用權源至明。
  (2)又系爭三筆土地之地上物佔用情形，依八十五年度執全字第一五八七號假扣押執
    行卷查封筆錄記載：於八十五年七月五日當時，上開土地僅有未經保存登記建物
    （詳偵查卷廿至廿一頁）。嗣於八十九年十一月八日，經台南縣佳里地政事務所
    勘查測量結果為，九０七之六二地號土地上，搭建石棉瓦涼棚、堆置木板、種植
    香蕉等果樹，在上開九０七之六一地號土地上，搭建鐵皮屋、木架、蘭花棚、堆
    置木板、種植香蕉等果樹、舖設柏油水泥及架設鐵皮圍牆，在上開九０七之十六
    地號土地上，舖設柏油水泥及架設鐵皮圍牆，有該事務所土地複丈成果圖附卷可
    憑（詳偵查卷九十頁），並經法院履勘現場地上物佔用情形，仍為相同（詳原審
    卷(一)二三五頁，本院上易卷(一)七九至八四頁）。顯見上開地上物，除神廟為八十
    五年七月五日前即已存在外，其餘地上物，均為八十五年七月五日後始存在，而
    地上物佔用人（除蘭花棚是聲請人黃福源所架外）為聲請人甲○○、陳麗月先父
    陳松（即神廟部分）及先母陳秀花（其餘地上物）等情，業經證人陳李漏善於偵
    查中證述無訛（詳偵查卷一一七頁），核與前開查封筆錄記載相符。故八十五年
    七月五日以後，在上開土地上，除該未保存登記建物即神廟外，其餘所增設地上
    物，應為陳秀花及聲請人黃福源（蘭花架部分）所為無誤。
  (3)惟陳松於八十五年五月四日過世，其死亡後，對前開土地占有關係，即已解消，
    而陳秀花繼續在系爭三筆土地占有，自係基於為自己不法所有之意圖，而占有系
    爭三筆土地，觀諸陳秀花於系爭三筆土地上，搭蓋地上物即明。又依聲請人黃福
    源於偵查中供稱：實際上陳秀花、陳麗月，均居住在該處等語（詳偵查卷一一四
    頁背面）及聲請人陳麗月於偵查中亦供稱：甲○○以前有居住在該址等語（詳偵
    查卷一一四頁背面）。參以聲請人甲○○，係陳秀花兒子，有戶籍謄本可憑，則
    渠等既同住，就上開鐵皮屋等物搭建（八十五年七月五日後某日）。依理，應無
    可能，僅由年邁無收入母親陳秀花，單獨負責搭建，應係經聲請人同意出資，委
    由陳秀花出面搭建為是。此由聲請人甲○○、陳麗月於原審時曾表明，我們還有
    地上物，在系爭土地上，神明都是甲○○在處理，不可能搬離系爭土地等語（詳
    原審卷(一)一八六至一八七頁），得以證明。故而，原確定判決，認定聲請人陳麗
    月、黃福源及甲○○等人，對於在上開土地上，搭建鐵皮屋等物佔有使用，有犯
    意聯絡，應無違誤。
  2.至聲請意旨(一)，主張聲請人甲○○戶籍謄本、地上物現況照片十五張、七十九年
    航照圖、四鄰證明以及聲請人黃福源、陳麗娟捐款之公告照片等，均為重要證據
    云云。惟查：
  (1)按戶籍謄本乃國民依戶籍法設籍所在地，與刑法上竊佔罪，乃行為人意圖為自己
    或第三人不法所有，在未經他人同意，而擅將他人不動產，移入自己實力支配下
    之構成要件有間。故而，本件聲請人甲○○戶籍，設於何處，及聲請人甲○○，
    於八十至九十年間，是否經常出入大陸，均非認定本件竊佔罪，是否成立重要證
    據，聲請人甲○○，執此為重要證據，顯有誤解，而不足採。
  (2)聲請人所提出地上物現況照片及七十九年航照圖，固為呈現本件系爭地上物現況
    間接證據。然系爭三筆土地之地上物佔用情形，既經原法院履勘現場，而認定佔
    用事實，則原法院履勘現場已足以瞭解系爭地上物現況，故原法院縱未依前揭照
    片及航照圖認定事實，亦無聲請人所指稱，有重要證據漏未斟酌情事，聲請人主
    張此為重要證據漏未酌，為無理由，自不足採。
  (3)另聲請人提出四鄰證明，乃被告以外之人，於審判外所為書面陳述，除法律有規
    定外，不得作為證據（刑事訴訟法第一百五十九條第一項參照）。於本案中，前
    開四鄰證明，尚不符法律有特別規定情形，依法自無證據能力。故原確定判決，
    未予斟酌，要無重要證據，漏未斟酌情事。
  (4)至聲請人主張原確定判決，依聲請人黃福源、陳麗娟之捐款公告照片，認定聲請
    人犯罪事實，與事實不符云云。然原確定判決，係依前述證據，認定聲請人竊佔
    事實，已如前述，捐款公告照片，尚不足以動搖原確定判決之認定。
  (二)發現確實新證據部分：
    聲請意旨(二)指稱：聲請人於原判決確定後，前往玉皇宮所拍攝照片，及依卷附照
    片可知，系爭土地，早於六十五年間，即由陳松、陳秀花夫婦佔用，足見書記官
    查封筆錄未盡翔實，楊文正書記官於原法院證述內容，顯係卸責之詞；又系爭土
    地於拍賣公告載明「拍定後不點交」，則告訴人未實際取得系爭土地支配權，系
    爭土地，自始均由陳松、陳秀花夫婦佔用，嗣渠等死後，由聲請人等繼續使用，
    由於聲請人未居住於此，僅偶而回去，自未侵害告訴人支配權，原確定判決有上
    開新證據存在云云。惟查：
  1.聲請人所拍攝地上物現狀照片，無非僅係顯示地上物現況之間接證據。然系爭三
    筆土地之地上物佔用情形，既經原法院履勘現場，認定佔用事實，縱照片為判決
    確定後始行拍攝，仍為判決前，即已存在事證，而為當事人已知悉，形式上觀察
    ，尚不足作為與原確定判決相反認定，亦與發現新證據意義不合，聲請人該主張
    ，顯有誤解，委無足採。
  2.聲請人指稱，查封筆錄未盡翔實，楊文正書記官證述內容，係卸責之詞，及系爭
    土地，自始均由陳松、陳秀花夫婦佔用，嗣渠等死後，由聲請人等繼續使用，由
    於聲請人未居住於此，僅偶而回去，自未侵害告訴人支配權云云。惟前揭事證，
    乃於為判決前，即已存在，不僅為當事人所知悉，且經聲請人提出主張，經原確
    定判決斟酌後，認為查封筆錄，為真實可採，乃認定聲請人犯罪事實。是聲請人
    前揭主張，核與發現新證據意義不合，亦非可取。
  3.又聲請人主張系爭土地，於拍賣公告載明「拍定後不點交」，則告訴人應尚未實
    際取得系爭土地支配權，聲請人自未有侵害告訴人支配權云云。然本件聲請人所
    為，係犯刑法第三百二十條第二項竊佔罪，其為即成犯，於竊佔行為完成時，犯
    罪即已成立，以後繼續竊佔，乃狀態繼續，非行為繼續（最高法院六十六年台上
    字第三一一八號判例參照）。故本件聲請人竊佔犯行，於渠等竊佔行為完成時，
    犯罪即已成立，與系爭土地，告訴人何時取得支配權，應屬無涉，聲請人執此作
    為發現新證據，至無可取。
四、綜上各情，聲請人再審之聲請，所舉各點，核與再審聲請要件，均不相符。本件
    再審之聲請，依上所述，為無理由，應予駁回。
據上論斷，應依刑事訴訟法第四百三十四條第一項，裁定如主文。
中    華    民    國      九十三      年      八      月      卅        日
                                  臺灣高等法院臺南分院刑事第六庭
                                      審判長法官  董    武    全
                                            法官  沈    揚    仁
                                            法官  許    進    國
右正本證明與原本無異。
不得抗告。
                                      法院書記官  黃    全    忠
中    華    民    國      九十三      年      九      月      一        日
